【裁判字號】    96,簡上,28
【裁判日期】    970327
【裁判案由】    損害賠償
【裁判全文】
臺灣士林地方法院民事判決              96年度簡上字第28號
上  訴  人  戊○○
                        樓
被  上訴人  海悅觀海城堡管理委員會
法定代理人  甲○○
訴訟代理人  錢裕國律師
複  代理人  王一翰律師
            丁○○
            乙○○
上列當事人間請求損害賠償事件，上訴人對於中華民國95年12月
14日本院士林簡易庭95年度士簡字第737 號第一審判決提起上訴
，本院於97年3月13日言詞辯論終結，判決如下：
    主  文
上訴駁回。
第一審、第二審訴訟費用新臺幣壹萬肆仟零陸拾元由上訴人負擔
。
    事實及理由
一、上訴人起訴主張：被上訴人於民國92年10月10日於社區內散
    佈分發「海悅社區同心園地大會特刊」，自93年3 、4 月間
    起，於對外公開開放之網站上張貼「海悅社區第四屆區分所
    有權人談話會紀錄」，上訴人於93年7 月2 日上網查覺。前
    開「海悅社區第四屆區分所有權人談話會紀錄」第陸項第三
    點記載「(三)委員違法情事１：C 棟委員戊○○於今年0000-0
    000 0次私自於公告欄塗改委員會92-0502 號公告，並經委
    員會錄影存證發函糾正，另以92-0506 號公告公佈犯行卻未
    法辦，尤其近期又大力為便利商店承租人黃美玲出面說情，
    爭取委員會退給1 年電費差價，讓委員會管理費帳內平白損
    失數萬元。」「(七)綜合以上各委員違法情事之總結，因在住
    戶規約及相關規定居然找不到罷免懲處之規定（只能移送法
    辦），故出席住戶強烈要求委員會應於下次大會會議召開時
    ，制定通過管理辦法，除要事先嚴格審核參選委員之品德操
    守外，對於已當選委員者要加入貪瀆懲處及請求賠償損失之
    規定。(八)部分住戶對於涉案委員只有公告事由，未有其人相
    片可供比對，故無法認出其人以便當面譴責糾正，故建議將
    相關涉案委員之相片公佈，使大家能易於確認不再選錯人，
    另日後當選委員者亦應公佈其照片以協助住戶認識。(九)對於
    不肖委員之行徑令人不齒，故大多數住戶要求公佈涉案之委
    員姓名，以便下次會議選委員時不要投票給他們，現場有熱
    心住戶主動直接指出涉案委員，請大家注意看清楚。」，在
    92年10月5 日海悅社區舉行該社區第四屆區分所有權人之談
    話會後，本不應作成該談話會之會議記錄，故前開「海悅社
    區第四屆區分所有權人談話會紀錄」係遭偽造，且92年10月
    10日海悅社區同心園地大會特刊之內容亦非上揭談話會中與
    會住戶之發言所整理而成，被上訴人明知前開會議記錄係管
    理委員會主委及總幹事由大會特刊所變造，竟將「並非為會
    議記錄」之某管理服務人「個人意見表達」列為所謂之「會
    議記錄」，並連續長達4 年持續欺瞞社區住戶，疏於對談話
    會記錄、管理服務人及公告之管理，而前開內容事項已侵害
    上訴人之名譽權，爰依侵權行為之法律關係請求被上訴人賠
    償上訴人精神慰撫金新臺幣（下同）50萬元等語。
二、被上訴人則以：(一)被上訴人為非法人團體，不能成為侵權行
    為之主體。(二)上訴人曾就起訴狀所載妨害名譽一事對被上訴
    人之前主任委員彭坤業及管理委員黃永貴、前總幹事丙○○
    提出告訴，業經不起訴處分確定。(三)上訴人確曾於92年10月
    擔任社區C 棟之管理委員時更改公告內容，並就前總幹事丙
    ○○於92年9 月15日針對承租戶黃美玲要求電費重新計價並
    退費之事宜，提出公務簽呈單予管理委員會批示，上訴人亦
    曾在該公務簽呈單上之主管委員欄位上簽署個人意見「目前
    對帳尚不清楚，請如附件備齊其所有月份資料交本委員會釐
    清後於9 月份例會報告後再處理。鍾9.14」等文字，足見上
    訴人確曾介入電費退費事件之協調，上訴人既擔任管理委員
    會之行政召集委員，其執行行政召集委員之職務，攸關社區
    全體住戶之共同利益，自屬可受公評之事項，關於電費分擔
    事宜之處理，自係為社區利益之處理，其處理過程自屬可受
    公評，該社區之住戶提出討論，會議之主席自無阻止之權利
    ，且社區住戶關於管理委員之處理流程依主觀上之判斷而有
    所評論，會議紀錄上自需忠實呈現並據實記載，紀錄及主席
    均無擅自更改其發言內容之權利及義務；況被上訴人係於89
    年11月20日正式成立，依據社區規約第14條規定，區分所有
    權人會議應做成會議紀錄，並於15日內送達各區分所有權人
    並公告之，又出席人因故未達開會額數者，得開談話會，依
    出席人數3 分之2 以上之同意，做成決議，但該項決議應於
    會後儘速通知未出席人，亦為會議規範第4 條所明定（54年
    7 月20日公布之條文），是住戶於談話會中提出此一特定事
    件列為討論主題，並無捏造事實之情事，而管理委員會因住
    戶大會流會而改為談話會，並忠實記錄談話會中住戶之意見
    ，社區管理委員會相關人士依照規約將會議紀錄公告於眾，
    自無何違法之事。(四)談話會紀錄所謂：「(七)綜合以上各委員
    違法情事之總結」云云，應係指：(1)委員違法情事1 ：即上
    訴人之塗改管委會之公告，係上訴人所不爭執之事實；及其
    餘委員違法情事2 、3 、4 ，係住戶指責上開情事，管委會
    均未予糾正或查辦或議處，而住戶規約及相關規定對各該委
    員涉及之事未規定罷免、懲處，出席住戶要求委員會於下次
    大會時，應制定辦法規範之建議，且上開委員違法情事2 、
    3 、4 均與上訴人無關。至於委員違法情事1 所載上訴人為
    便利商店承租人黃美玲出面說情，爭取委員會退給一年電費
    差價部分，住戶以上訴人為主管委員，應維護住戶之利益，
    無非亦在指責管委會之處理結果。(五)談話會紀錄第陸項三、
    談話會住戶重要討論事項內容(八)、(九)之意旨，均係住戶請求
    管委會對於涉及前開情事之委員公佈其相片及姓名，作為下
    次選舉委員之參考。(六)被上訴人於92年10月10日所印發各住
    戶之「海悅社區同心園地大會特刊」，係管委會前總幹事丙
    ○○依據「92年10月5 日海悅社區第4 屆區分所有權人談話
    會紀錄第柒項其他建議辦理事項：(一)建議發行大會特刊將談
    話會內容公佈，提供住戶詳盡之資訊。」，印發各住戶，供
    未參加與會之住戶參考，俾各住戶均能知悉會議之內容，而
    該特刊之內容與該次區分所有權人談話會之紀錄內容完全相
    符，被上訴人並未侵害上訴人之名譽等語資為抗辯。
三、本件原審對於上訴人之請求，判決其全部敗訴，上訴人聲明
    不服，並聲明：原判決廢棄，被上訴人應給付上訴人50萬元
    。被上訴人則聲明：駁回上訴。
四、兩造不爭執之事實：
  (一)被上訴人於92年10月10日於社區內散佈分發「海悅社區同心
    園地大會特刊」，自93年3 、4 月間起，於對外公開開放之
    網站上張貼「海悅社區第四屆區分所有權人談話會紀錄」，
    上訴人於93年7 月2 日上網查覺。
  (二)前開「海悅社區第四屆區分所有權人談話會紀錄」第陸項第
    三點記載「(三)委員違法情事１：C 棟委員戊○○於今年0000
    -0000 0次私自於公告欄塗改委員會92-0502 號公告，並經
    委員會錄影存證發函糾正，另以92-0506 號公告公佈犯行卻
    未法辦，尤其近期又大力為便利商店承租人黃美玲出面說情
    ，爭取委員會退給1 年電費差價，讓委員會管理費帳內平白
    損失數萬元。」「(七)綜合以上各委員違法情事之總結，因在
    住戶規約及相關規定居然找不到罷免懲處之規定（只能移送
    法辦），故出席住戶強烈要求委員會應於下次大會會議召開
    時，制定通過管理辦法，除要事先嚴格審核參選委員之品德
    操守外，對於已當選委員者要加入貪瀆懲處及請求賠償損失
    之規定。(八)部分住戶對於涉案委員只有公告事由，未有其人
    相片可供比對，故無法認出其人以便當面譴責糾正，故建議
    將相關涉案委員之相片公佈，使大家能易於確認不再選錯人
    ，另日後當選委員者亦應公佈其照片以協助住戶認識。(九)對
    於不肖委員之行徑令人不齒，故大多數住戶要求公佈涉案之
    委員姓名，以便下次會議選委員時不要投票給他們，現場有
    熱心住戶主動直接指出涉案委員，請大家注意看清楚。」
  (三)上訴人曾於被上訴人92年5 月7 日海告字第92-0502 號公告
    說明欄第二項內有關「因逢SARS病症管制期」等字下面畫一
    橫線，並於左方加畫「？？」等符號，及在「棄權者3 員」
    處，將「3 」字上改寫「2 」字。上訴人曾在被上訴人公告
    之92年4 月24日海悅觀海城堡管理委員會鄰損專案臨時會議
    紀錄出席委員欄將「戊○○」三字畫一橫，並在下方加畫「
    ？」符號。上訴人曾在被上訴人公佈之海悅觀海城堡管理委
    員會重要議案資料簽領紀錄統計單姓名、收件人、寄領日期
    、回收日期、備註等欄之「戊○○、本人、92.05.02、棄權
    」等字畫一橫。
  (四)總幹事丙○○於92年7 月25日以公務簽呈單簽請呈核有關便
    利商店請求降低電費計算相關事宜，上訴人在該簽呈單主管
    委員欄簽註：「7.20例會同意日後以新方案精算分擔電費
    ，並未同意朔及既往。可請自行精算既往費差提供行政組
    先行審查是否合理，再於8 月例會討論。不同意借此理由
    任由無條件解約。鍾7.27」等語。
  (五)總幹事蘇陳福於92年9 月5 日以公務簽呈單簽請呈核有關便
    利商店再行請求電費重新計價相關事宜，上訴人該簽呈單於
    主管委員欄簽註：「目前對帳單不清楚，請如附件備齊所有
    月份資料交本委員釐清後於9 月份例會報告後再處理。鍾9.
    14」等語。
五、得心證之理由：上訴人主張前開談話會係遭偽造，被上訴人
    就談話會會議記錄、管理服務人、公告之管理有疏失，該談
    話會記錄及大會特刊之內容已侵害上訴人之名譽等情，為被
    上訴人所否認，而以前開情詞置辯，是本件兩造之爭點，應
    在於：(一)被上訴人海悅觀海城堡管理委員會是否得為侵權行
    為之主體？(二)被上訴人公告前開「海悅社區第四屆區分所有
    權人談話會紀錄」等行為是否構成因故意或過失不法侵害上
    訴人名譽之侵權行為？1 、92年10月5 日海悅社區舉行該社
    區第四屆區分所有權人之談話會，會後是否應該作成該談話
    會之會議記錄？如不應做成會議記錄，該談話會記錄是否
    係偽造？如為肯定，被上訴人對該談話會記錄、管理服
    務人及公告之管理是否有疏忽？2 、92年10月10日海悅社區
    同心園地大會特刊之內容是否為上揭談話會中與會住戶之發
    言所整理而成？3 、前開「海悅社區第四屆區分所有權人談
    話會紀錄」、「海悅社區同心園地大會特刊」所載關於上訴
    人所為曾更改公告內容之行為是否為可受公評之事項？4 、
    前開「海悅社區第四屆區分所有權人談話會紀錄」、「海悅
    社區同心園地大會特刊」所載關於便利商店電費處理過程，
    是否為可受公評之事項？茲論述如下：
  (一)被上訴人海悅觀海城堡管理委員會是否得為侵權行為之主體
    ？
  1.按公寓大廈管理委員會，依現行公寓大廈管理條例第38條第
    1 項規定，雖具有訴訟當事人之能力（訴訟法上），惟按公
    寓大廈管理委員會指為執行區分所有權人會議決議事項及公
    寓大廈管理維護工作，由區分所有權人選任住戶若干人為管
    理委員所設立之組織，僅為公寓或大廈區分所有權人團體之
    代表機關，並非自然人，亦非法人，當然不具有對侵權行為
    之損害，負損害賠償之責任之能力（即無侵權能力）。
  2.又民法第28條固規定：「法人對於其董事或其他有代表權之
    人因執行職務所加於他人之損害，與該行為人連帶負賠償之
    責任」。惟依民法第28條之規定內容觀之，該條文僅適用於
    法人及其董事或其他有代表權之人，本件被上訴人並非法人
    ，自無民法第28條規定之適用，亦應敘明。
  3.從而，被上訴人既無侵權行為能力，則上訴人主張依據侵權
    行為之法律關係請求被上訴人賠償其精神慰撫金云云，即顯
    無理由。則前開爭點(二)即無予以審酌之必要。
六、綜上，上訴人依據侵權行為之法律關係請求被上訴人給付50
    萬元，為無理由，應予駁回。原審駁回上訴人之請求，經核
    理由雖有不同，然結論相同，上訴意旨指摘原判決不當，求
    予廢棄改判，即無理由，應予駁回其上訴。
七、本件判決基礎已臻明確，兩造其餘之攻擊防禦方法及訴訟資
    料，經本院斟酌後，核與判決不生影響，無一一論述之必要
    ，併予敘明。
八、本院依職權定本件訴訟費用額為14,060元（第一審裁判費5,
    400 元、證人旅費560 元、第二審裁判費8,100 元），應由
    上訴人負擔。
九、據上論結，本件上訴為無理由，依民事訴訟法第436 條之1
    第3 項、第449 條第1 項、第78條、第87條第1 項，判決如
    主文。
中    華    民    國    97    年    3     月    27    日
                  民事第一庭  審判長法  官  黃小瑩
                                    法  官  洪舜帆
                                    法  官  藍雅清
以上正本證明與原本無異。
本件判決不得上訴。
中    華    民    國    97    年    4     月     2    日
                                    書記官  蘇意絜


司法院資訊處製作；財團法人民間司法改革基金會備份。
